【裁判字號】    90,台上,1803
【裁判日期】    901018
【裁判案由】    返還房屋等
【裁判全文】
最高法院民事判決                                九十年度台上字第一八○三號
    上   訴   人  大德煤氣有限公司
    兼法定代理人  甲 ○ ○
    共        同
    訴 訟代理 人  劉 立 鳳律師
    被  上訴  人  癸 ○ ○
                  壬 ○ ○
                  乙○○○
                  午 ○ ○
                  巳 ○ ○
                  辰 ○ ○
                  丙 ○ ○
                  丁 ○ ○
                  辛 ○ ○
                  戊 ○ ○.
                  卯 ○ ○ .
                  己 ○ ○.
                  寅 ○ ○.
                  子 ○ ○.
                  丑 ○ ○.
                  庚 ○ ○.
    共        同
    訴 訟代理 人  沈濟民律師
右當事人間請求返還房屋等事件，上訴人對於中華民國八十九年五月三十一日台灣高
等法院第二審更審判決（八十七年度上更(三)字第二八九號），提起上訴，本院判決如
左：
    主  文
原判決關於駁回上訴人其餘上訴及命其再為給付暨負擔訴訟費用部分廢棄，發回台灣
高等法院。
    理  由
本件被上訴人主張：坐落台北縣雙溪鄉○○段九分坑小段二三六之一○、二四九之一
、二四九之三七地號土地及其上建物門牌台北縣雙溪鄉○○村○○路二八之一、三○
之一號房屋為伊共有，上開二八之一號房屋坐落於如原判決附圖（下稱附圖）所示二
三六之一○Ｂ、二四九之三七Ａ部分土地上，三○之一號房屋坐落於二四九之三七、
二四九之一Ｄ部分土地上。上訴人自民國七十七年五月間起即無權占用系爭房地等情
。求為命上訴人將系爭房地騰空遷讓返還於伊之判決（未繫屬本院部分不予贅述）。
上訴人則以：系爭房地係由原所有人壬○○及其子藍忠志於七十七年四月二日出賣予
上訴人甲○○之配偶呂魏葉，呂魏葉基於買賣關係占有系爭房地，並交予伊使用，自
非無權占有等語，資為抗辯。
原審以：系爭土地為被上訴人所共有，系爭房屋未辦保存登記，占用系爭土地之位置
、面積詳如附圖所示，有土地登記簿謄本、繼承系統表、戶籍謄本及土地複丈成果圖
可稽，自屬真實。壬○○及其子藍忠志於七十七年四月二日，以總價新台幣四百四十
萬元，將同小段二四九之一、二四九之三七、二三六之一○、二三六之三六地號土地
其中面積「分割約」一百十四平方公尺部分及地上房屋門牌同路二八、三○、二八之
一、三○之一號房屋出賣予甲○○之配偶呂魏葉，已據證人曹正男證述屬實，並有買
賣契約書可憑；依該契約書所載，壬○○係出賣一定面積之土地，並非出賣其應有部
分。上訴人辯稱：壬○○係出售系爭土地之應有部分，縱係出賣特定位置之土地，亦
已得全體共有人同意云云，為被上訴人所否認，上訴人未能舉證證明，尚非可採。系
爭二八之一、三○之一號房屋之外觀及建材相同，應係同時所建，台灣省建築師公會
台北縣辦事處鑑定結果，亦同此認定，並認系爭二棟房屋皆有局部之增建及拆除改建
，有鑑定報告書可考。該三○之一號房屋係於十七年間由被上訴人之被繼承人藍江福
申報設籍，其折舊年數為七十一年，課稅面積三四九‧四平方公尺，所有人為藍江福
繼承人藍培填等四人，有台北縣稅捐稽徵處瑞芳分處函可稽。參以地政機關實測結果
二八之一號與三○之一號房屋面積合計三三○平方公尺，與上開課稅面積相差無幾，
且二八之一號房屋並未申報稅籍，與三○之一號房屋係同時建造，足證被上訴人主張
：系爭房屋係同時興建，遂共同以三○之一號房屋為門牌號碼申報稅籍，尚非無據。
系爭房屋既由藍江福於十七年間申報稅籍，當時其為四十二歲，正值盛年有經濟能力
，足見被上訴人主張：系爭房屋為藍江福所建等語，堪信真實。至於三○之一號房屋
內懸掛之「恒茂行」匾額，乃五十七年三月間壬○○整修系爭房屋時，客戶所致贈者
；上訴人抗辯：系爭房屋係壬○○於五十七年間拆除舊有房屋改建，與鑑定結果認系
爭房屋僅有局部之增建及拆除改建行為不符。如壬○○確有拆除全部舊屋重建，何未
向稅捐機關申報更改納稅義務人，上訴人此項抗辯，難認有據。上訴人占有系爭房地
有無正當權源，應視壬○○與其他共有人間有無分管契約而定。藍江福已死亡，系爭
房屋由被上訴人輾轉繼承為公同共有，壬○○僅為公同共有人之一，其未得其他共有
人同意，將系爭房屋出賣予呂魏葉，對於其他公同共有人不生效力。上訴人占用系爭
房屋，即難謂有正當權源。從而，被上訴人依民法第七百六十七條規定，請求上訴人
將系爭房屋及其基地騰空遷讓返還予伊，洵屬正當，應予准許。爰就二八之一號房屋
部分，廢棄第一審所為被上訴人敗訴之判決，改判如其聲明；並就系爭土地及三○之
一號房屋部分，維持第一審所為上訴人敗訴之判決，駁回其上訴。
原審認定系爭房屋為藍江福所建，其已死亡，應由其繼承人繼承為公同共有，果爾，
藍江福之長女陳藍葵（見原審上字卷一四二頁戶籍謄本），如未拋棄繼承，亦應為系
爭房屋之公同共有人；被上訴人基於系爭房屋之所有權，請求上訴人交還系爭房屋，
已否得陳藍葵之同意，攸關其當事人之適格有無欠缺。原審就此未詳加調查審認，尚
嫌疏略。次查被上訴人主張：系爭房屋與隔鄰之三二之一號房屋為藍江福及其兄弟藍
江照於十七年間共同興建，系爭房屋之主體結構並未拆除改建，與三二之一號房屋之
主體結構及建材相同，屬同一時期建造之建物云云（見原審卷九四頁背面、九五頁）
，核與台灣省建築師公會台北縣辦事處鑑定結果，謂：系爭房屋與三二之一號房屋建
造時期、主體結構及主要建材等項目皆有不同等語（見鑑定報告書第六頁）不符；且
系爭房屋增建部分僅有加建正面外部樓梯及露台，二八之一號一樓原騎樓之側牆面增
建磚牆，內側木造牆面拆除外移騎樓外側，三○之一號二樓陽台以木構造增建外牆，
改建部分為原室內樓梯拆除封閉，三○之一號後側陽台加砌磚牆，室內裝修部分為二
八之一號浴室及廁所牆面裝修等處（見鑑定報告書第六頁），上訴人辯稱：壬○○於
五十七年間如僅係為此局部之增建、改建，其友人豈有致贈大幅匾額，祝賀其新廈落
成之理等語（見原審卷二二四頁），是否毫無足採，亦待研求。原審未遑詳查，遽認
系爭房屋為藍江福原始建造，並嫌速斷。被上訴人可否請求上訴人交還系爭房屋，既
尚待原審調查審認，則原審以上訴人係無權占有系爭房屋，即認其應併將系爭基地返
還予被上訴人，自亦無可維持。上訴論旨，指摘於其不利之此部分原判決為不當，求
予廢棄，非無理由。末查倘被上訴人不得請求上訴人遷讓返還系爭房屋，上訴人占有
其基地是否即有正當權源而得拒絕交還基地，案經發回，應予查明，以利判斷，併此
指明。
據上論結，本件上訴為有理由。依民事訴訟法第四百七十七條第一項、第四百七十八
條第一項，判決如主文。
中      華      民      國     九十     年      十      月     十八     日
                              最高法院民事第三庭
                                  審判長法官  林  奇  福
                                        法官  陳  國  禎
                                        法官  李  彥  文
                                        法官  陳  重  瑜
                                        法官  劉  延  村
      右正本證明與原本無異
                                              書  記  官
中      華      民      國     九十     年      十      月    三十一    日
                                                                      Ｍ


司法院資訊處製作；財團法人民間司法改革基金會備份。
